【裁判字號】    97,聲判,22
【裁判日期】    970812
【裁判案由】    聲請交付審判
【裁判全文】
臺灣板橋地方法院刑事裁定              97年度聲判字第22號
聲  請  人
即告 訴 人  乙○○  54歲.
代  理  人  周俊智律師
被      告  丁○○
            甲○○
            丙○○
上列聲請人因被告等誣告案件，不服臺灣高等法院檢察署97年度
上聲議字第1234號駁回再議之處分（原不起訴處分案號：臺灣板
橋地方法院檢察署97年度偵字第2400號），聲請交付審判，本院
裁定如下：
    主  文
聲請駁回。
    理  由
一、聲請意旨略以：
  (一)被告高泉聖、李淑龍均曾擔任民生社會社區第三屆管理委員
    會之管理委員，並親自參加該屆管委會於民國89年1 月12日
    召開之第6 次會議，彼等當時已經決議通過自88年7 月起要
    向東帝股份有限公司（下稱東帝公司）收取商場管理費每月
    新臺幣（下同）3 萬1639元（亦即將18個月之管理費833 萬
    5800元調降為總額58萬3519元），故該調降商場管理費之決
    定與聲請人無涉。詎被告丁○○、李淑龍、丙○○卻誣指：
    聲請人於90年5 月21日第四屆管理委員會第12次會議召開前
    ，擅自與東帝公司達成協議，同意將東帝公司自88年7 月起
    至89年12月止所積欠之18個月管理費共833 萬5800元，減為
    58萬3519元云云，此即「係以自己所為之事實，反指為被告
    犯罪行為，顯非出於誤會或懷疑」。且被告高泉聖、李淑龍
    既親自參與管理費調降決議，免除債務人775 萬2281元之債
    務，係屬對民生社會社區重大影響之決議，焉有可能遺忘？
    且聲請人於被告3 人提起誣告告訴之前，一再對彼等澄清之
    ，足認被告丁○○、李淑龍所辯：不知、遺忘、誤認等理由
    ，顯然違背證據法則及經驗法則，應不足採。
  (二)被告丙○○、丁○○、甲○○分別擔任第八屆管理委員會主
    任委員及管理委員，3 人於94年8 月22日第八屆管理委員會
    第11次會議時均親自出席。被告丙○○發言：「商場管理費
    自第四屆管理委員會停止繳費至今已數年」；被告丁○○發
    言：「商場管理費自第四屆管理委員會不收，停止繳費至今
    已數年。…應恢復原規約訂定之價格」。嗣被告丙○○、丁○○於第八屆管理委員會第12次會議時均親自出席，被告李
    淑龍委任出席。被告丁○○發言：「商場管理費自第四屆管
    理委員會停止繳費至今已數年。由於第四屆第11次管理會議
    之臨時動議中決議，但當時參加會議之委員均不知情」惟事
    後有委員證實確有開會討論之，並非全然未曾開會討論。故
    被告3 人應明知「商場管理費於第四屆管理委員會第11次會
    議時，臨時動議有決議『商場不繳管理費，只繳大公和受益
    部分分攤總價百分之二十，全數通過』其確有開會討論之，
    並非全然未曾開會」，至於會議是否合法係另一問題。詎被
    告3 人卻誣指：聲請人基於偽造文書之犯意，於90年5 月14
    日召開第四屆管理委員會第11次會議時，明知該次會議中並
    未討論攤商欠繳商場管理費之議題，竟在會議紀錄臨時動議
    欄中虛偽記載「商場不繳管理費，只繳大公和受益部分分攤
    總價百分之二十，全數通過」，足認被告3 人確就明知不實
    之事對聲請人提出誣告，原不起訴處分及再議駁回處分顯然
    違背證據法則。
  (三)聲請人於94年4 月9 日已將前述事實真相，委託第八屆管理
    委員會總幹事束曉台於會議中宣讀，並附有相關會議紀錄，
    一併委託束曉台轉交給主任委員即被告丙○○，其應無誤認
    事實之可能。嗣因被告丙○○於94年8 月22日第八屆管理委
    員會第11次會議中及其他時地一再散布不實之事，詆毀聲請
    人名譽，聲請人乃將前述事實真相，再委託束曉轉知，其更
    無誤認事實之可能。嗣於94年8 月27日第八屆管理委員會第
    12次會議中，聲請人委託管理委員許麗花宣讀書面，再向被
    告丙○○、丁○○澄清事實。且迭於94年8 月29日、同年月
    31日、同年9 月8 日再三以郵局存證信函將上開實情向被告
    丙○○澄明之。又依民生社會社區各屆管理委員會之慣例，
    均將各次管理委員會會議紀錄發給每一管理委員，第四屆管
    理委員會於89年12月6 日召開之第3 次會議更要求每次管理
    委員會之會議紀錄須發給每一住戶。綜上，被告丙○○明知
    上述事實，卻仍以不實內容向臺灣板橋地方法院檢察署對聲
    請人提起偽造文書及背信告訴，自係觸犯刑法第169 條第1
    項之誣告罪責。
  (四)被告丙○○於檢察官偵訊時，承認有從束曉台接獲上述相關
    文件，其中民生社會社區第三屆管理委員會第6 次會議紀錄
    ，載明當時已決議通過自88年7 月起要向東帝公司收取商場
    管理費每月3 萬1639元（亦即將18個月之管理費833 萬5800
    元調降為總額58萬3519元），故該調降商場管理費之決定與
    聲請人無涉；另第四屆管理委員會第11次會議紀錄之臨時動
    議欄中已載明商場不繳管理費，只繳大公和受益部分分攤總
    價百分之二十，全數通過等語，聲請人自無偽造文書之行為
    。上開事實以白紙黑字記載明確，被告丙○○、丁○○、甲○○3 人焉能謂不知？又如何能產生如此離譜之誤認？彼等
    所辯應不足採。況且，彼等縱然對該等決議效力存疑，亦應
    循民事合法程序以解決糾紛，而非任意指摘不實之事，妄提
    刑事告訴，此除讓聲請人受有冤獄之風險，亦造成司法資源
    之浪費，故刑法乃設有處罰規定。因原不起訴處分及再議駁
    回處分違背最高法院判例見解及證據法則、經驗法則等，爰
    聲請交付審判云云。
二、按告訴人不服上級法院檢察署檢察長或檢察總長認再議為無
    理由而駁回之處分者，得於接受處分書後10日內，委任律師
    提出理由狀，向該管第一審法院聲請交付審判；法院認為交
    付審判之聲請不合法或無理由者，應駁回之，刑事訴訟法第
    258 條之1 、第258 條之3 第2 項前段分別定有明文。上揭
    規定告訴人得向法院聲請交付審判，乃制衡檢察官不起訴或
    緩起訴裁量權之外部監督機制，責由法院針對檢察官所為之
    不起訴或緩起訴處分是否正確加以審查，以防止檢察機關有
    濫權情事。法院裁定交付審判，其效果同檢察官之提起公訴
    ，乃使案件進入審判程序，故應以偵查卷內所存證據已符合
    刑事訴訟法第251 條第1 項所定「足認被告有犯罪嫌疑」之
    起訴門檻為前提。如認未達此起訴門檻，法院應認交付審判
    之聲請為無理由，依前揭第258 條之3 第2 項前段規定，應
    逕以裁定駁回之，合先敘明。
三、經查：
  (一)本件聲請人即告訴人乙○○係以：被告丁○○、甲○○係臺
    北縣新莊市○○○路之民生社會社區第三屆管理委員會管理
    委員，並與被告丙○○共同擔任第八屆管理委員，被告丁○○、甲○○、丙○○3 人均明知東帝公司積欠民生社會社區
    18個月之商場管理費由833 萬5800元減為58萬3519元係依據
    第三屆管理委員會之決議為之，且民生社會社區第四屆管理
    委員會第11次會議紀錄所載「商場不繳管理費，只繳大公和
    受益部分分攤總價百分之二十，全數通過」係經過民生社會
    社區管理委員會決議通過，及聲請人與東帝公司協議分期繳
    交管理費係為了民生社會社區整體之利益，聲請人並未從中
    獲得任何利益，竟共同基於誣告之犯意聯絡，於94年9 月28
    日具狀向臺灣板橋地方法院檢察署對聲請人提出背信及偽造
    文書之告訴，嗣經該署檢察官認罪嫌不足，以95年度偵字第
    13589 號為不起訴處分確定，因認被告丁○○、甲○○、丙○○3 人共同涉有誣告罪嫌。經檢察官傳喚被告及聲請人到
    庭偵訊，並調查相關事證後，認為被告等之罪嫌均不足，而
    於97年1 月15日以97年度偵字第2400號為不起訴處分（理由
    如下：「(一)民生社會社區第四屆管理委員會第11次會議紀錄
    記載『商場不繳管理費，只繳大公和受益部分分攤總價百分
    之二十，全數通過』及第四屆管理委員會第12次會議紀錄記
    載『商場自民國88年7 月至89年12月止共計18個月積欠總金
    額：58萬3519元，請商場自本月起分6 期（每3 個月為一期
    ）平均繳清欠費（本人已與東帝林總達成協議並得同意）』
    等情，有上開會議紀錄在卷可稽，質之告訴人亦不否認曾做
    成上開會議紀錄並私下與東帝公司達成分期繳交管理費協議
    等情；(二)本署前開95年度偵字第13589 號不起訴處分確定案
    件中，針對東帝公司之商場管理費為58萬3519元及商場不繳
    管理費，只繳大公和受益部分分攤總價百分之20，認係依循
    第三屆委員會之決議並經過第四屆管委會全體之同意並授權
    進行，故認告訴人當時既依管理委員會之決議而製成會議紀
    錄，自難認其有偽造文書之犯行存在而為不起訴之處分，此
    有上開不起訴處分書在卷可佐。惟查：本案被告高泉聖、甲○○、丙○○等3 人並未出席上開第四屆管理委員會第11次
    、12次會議之情，此有該次會議簽到單及出席名單在卷可參
    ，且觀諸該2 次會議決議事項，對於民生社會社區全體之利
    益影響甚大，而依民生社會社區管理規約第6 條規定：『…
    …三、管理委員會會議應有三分之二以上之委員出席參加，
    其討論事項經出席委員過半數以上之決議通過。』，質之告
    訴人亦不否認上開會議之出席人數並未達到管理規約所定之
    人數，是被告等人認上開決議是否實在、有效而有所懷疑，
    逕而對告訴人提出告訴，尚難逕認有何誣告犯意，縱不起訴
    處分書認定上開第四屆第12次決議係依據民生社會社區管理
    委員會第三屆第6 次會議決議為之，且告訴人指訴被告丁○○、甲○○亦出席該次會議等語，然查：第三屆第6 次會議
    召開時間為89年1 月12日，詎第四屆第11、12次會議召開時
    間之90年5 月，時逾1 年半之久，期間又未依原決議行之，
    是被告等人是否記得該決議內容？甚或該第三屆會議是否曾
    做成該決議難免有疑，是渠等對上開第四屆第11次、第12次
    之決議有所質疑，尚非全然無據，尚難認其有何捏造事實提
    告之犯意。(三)另就被告丙○○等人前對告訴人與東帝公司達
    成協議分期繳交商場管理費部分提出背信罪告訴部分，觀諸
    前開95年度偵字第13589 號案件既以該協議係為了順利催討
    東帝公司積欠之管理費，並未因此減少應收之費用，核與刑
    法背信罪之構成要件不符為由，而認告訴人不成立背信罪在
    卷。惟查：告訴人既未經管理委員會會議決議即與東帝公司
    協議一情，業據告訴人於94年12月1 日（94年度交查字第16
    09號卷附第133 至135 頁）偵訊時坦承在卷，並有民生社會
    社區第四屆管理委員會第12次會議紀錄在卷可稽，是雖告訴
    人因未損害社區全體之利益而獲不起訴處分，已如前述，則
    被告等人既因告訴人未先經過管理委員會決議而擅與東帝公
    司協議，認有背信之疑，而對其提起告訴，所指尚非無據，
    自難認渠等有何設詞誣陷之事實；(四)末查，告訴人於第四屆
    及第六屆管理委員會主任委員卸任後，即陸續取得原屬東雲
    公司所有之5 個停車位所有權，其取得停車位數目並非少數
    ，雖告訴人於前開案件偵查中提出買賣契約書及付款證明，
    以資證明其取得停車位係出於相當之對價，惟因私下協議應
    允東帝公司商場管理費用收取之優惠方案於前，難免引人非
    議，被告3 人身為管委一職，據此合理懷疑提出告訴，並非
    全然無因，亦難認其主觀上有何誣告之故意。核與刑法誣告
    罪之構成要件有間」）。嗣聲請人不服，聲請再議，臺灣高
    等法院檢察署檢察長於審核後，以：「(一)本件原檢察官認被
    告等人未參加第四屆第11次、12次委員會議，且該會議之出
    席人數並未達到管理規約所定之人數，故認被告等人基於懷
    疑，而對聲請人提出告訴，與誣告罪須明知不實而故意提告
    之要件不符，其認事用法並無不當。(二)聲請人未先經委員會
    同意，即與東帝公司林總經理達成協議，以分期付款方式繳
    清欠費，再提報委員會，其程序顯有瑕疵，被告等人對此有
    所質疑而提出告訴，亦非捏造事實，難認係誣告。(三)聲請人
    雖事先澄清，惟單方面之陳述並無公信力，且亦無法因此補
    正前揭瑕疵，被告縱然仍據此提出告訴，亦與誣告罪之要件
    有別。(四)對丁○○、甲○○均有出席第三屆第六次委員會議
    部分，原檢察官認因時隔1 年半，期間又未依原決議行之，
    難認其二人有明確記憶，且嗣後第四屆第11次、12次委員會
    議之決議既有瑕疵，被告無何捏造事實之犯意，其認定亦無
    不當。」，認原不起訴處分並無不當，再議無理由，而於97
    年3 月7 日以97年度上聲議字第1234號處分書駁回再議等情
    ，均經本院依職權調取偵查案卷核閱屬實。
  (二)經本院核閱偵查案卷後，認依偵查中曾經顯現之證據，聲請
    人指訴被告等涉犯誣告罪嫌之事證，誠難認已達刑事訴訟法
    第251 條第1 項所定「足認被告有犯罪嫌疑」之起訴門檻。
    檢察官於調查上開事證後，所為不起訴處分及駁回再議聲請
    之處分，核其理由，洵無違背經驗法則、論理法則或其他證
    據法則之情形，認事用法亦未見有何違法或不當之處。茲聲
    請人以上揭情詞，聲請交付審判，惟查：
 1、按誣告罪之成立，須其申告內容完全出於憑空捏造，若所告
    尚非全然無因，袛因缺乏積極證據證明致被誣告人不受訴追
    處罰者，尚難遽以誣告論罪。且若有出於誤會或懷疑有此事
    實而為申告，以致不能證明其所訴之事實為真實，縱被訴人
    不負刑責，而告訴人本缺乏誣告之故意，亦難成立誣告罪名
    （最高法院29年上字第3105號、43年台上字第251 號、44年
    台上字第892 號判例意旨參照）。本件被告高泉聖、甲○○
    、丙○○3 人均未出席民生社會社區第四屆管理委員會第11
    次、12次會議，且該等會議之出席人數並未達到管理規約所
    定之人數；且聲請人未先經委員會同意，即與東帝公司林總
    經理達成協議，以分期付款方式繳清欠費，再提報委員會，
    其程序顯有瑕疵。縱令被告丁○○、甲○○有出席第三屆管
    理委員會第6 次會議，但其與第四屆管委會第11、12次會議
    時隔1 年半，期間又未依原決議行之，難認有明確記憶，且
    嗣後第四屆第11次、12次委員會議復有上開瑕疵，堪認被告
    等人係基於懷疑，始對聲請人提出告訴，與誣告罪須明知不
    實而故意提告之要件不符等情，業據原不起訴處分書及駁回
    再議之處分書論述綦詳。聲請人猶以被告高泉聖、李淑龍均
    曾擔任第三屆管理委員會之管理委員，並親自參加該屆管委
    會第6 次會議之事實，遽以推認被告等人並非出於誤會或懷
    疑云云，難認可採。
 2、被告丙○○、丁○○、甲○○固於第八屆管理委員會第11、
    12次會議時親自或委任出席，且被告丙○○、丁○○於開會
    時有發言提及商場管理費自第四屆管理委員會停止繳費等語
    ，惟被告等人自始至終均未曾承認上開事項確已於會議中經
    合法討論表決。觀諸被告丁○○於第12次會議之發言：「商
    場管理費自第四屆管理委員會停止繳費至今已數年。由於第
    四屆第11次管理會議之臨時動議中決議，但當時參加會議之
    委員均不知情」，顯然質疑上開事項似未在會議討論之。聲
    請人徒憑被告等人有親自或委任參加第八屆會議及上揭發言
    內容，遽認被告等人均明知其所謂之「商場管理費於第四屆
    管理委員會第11次會議時，臨時動議有決議『商場不繳管理
    費，只繳大公和受益部分分攤總價百分之二十，全數通過』
    其確有開會討論之，並非全然未曾開會」，洵屬無據。
 3、聲請人所稱其事先有委託他人於會議中宣讀書面聲明，交付
    相關會議紀錄，嗣並迭次寄發存證信函予被告丙○○等情，
    即令非虛，其書面聲明部分充其量僅屬單方面之陳述，至於
    相關會議既為被告等人所質疑，尚難據以認定足以完全排除
    被告等人之懷疑。被告等人基於懷疑，對聲請人提出告訴，
    洵非捏造事實，揆諸上揭判例意旨，難認與刑法誣告罪之要
    件相合。
四、從而，原偵查、再議機關依偵查所得證據，認被告等之犯罪
    嫌疑均不足，先後為不起訴、再議駁回之處分，核無不合。
    聲請人仍持前詞，指摘駁回再議之處分為不當，聲請交付審
    判，為無理由，應予駁回。
五、依刑事訴訟法第258 條之3 第2 項前段，裁定如主文。
中    華    民    國    97    年    8     月    12    日
                  刑事第十五庭  審判長法  官  陳鴻清
                                      法  官  張兆光
                                      法  官  朱嘉川
以上正本證明與原本無異。
本裁定不得抗告。
                                      書記官  陳聖儒
中    華    民    國    97    年    8     月    12    日


司法院資訊處製作；財團法人民間司法改革基金會備份。
